【裁判字號】    98,交聲,2687
【裁判日期】    981120
【裁判案由】    聲明異議
【裁判全文】
臺灣高雄地方法院交通事件裁定        98年度交聲字第2687號
原處分機關  交通部公路總局高雄區監理所
異  議  人
即受處分人  甲○○（原名沈昆明.
上列異議人因違反道路交通管理處罰條例案件，對於交通部公路
總局高雄區監理所中華民國98年9月18 日所為之裁決（原處分案
號：高監營裁字第裁80-N00000000號）聲明異議，本院裁定如下
：
    主  文
原處分撤銷。
甲○○汽車駕駛人，駕駛汽車經測試檢定酒精濃度超過規定標準
，施以道路交通安全講習。
    理  由
一、原處分意旨略以：異議人於民國96年11月12日晚上10時44分
    許，騎乘車號TK2-495 號輕型機車，行經高雄縣茄萣鄉○○
    路○段因有「汽車駕駛人酒精濃度超過規定標準（每公升
    0.55毫克以上）」之違規事實，經警攔停舉發，故依道路交
    通管理處罰條例第35條第1 項第1 款規定，於98年9 月18日
    以高監營裁字第裁80-N00000000號裁決書裁處異議人罰鍰新
    臺幣（下同）4 萬5 千元、吊扣異議人駕駛執照12個月，施
    以道路交通安全講習等。
二、聲明異議意旨略以：異議人雖有上開酒駕行為，但警方嗣後
    並以異議人觸犯刑法第185 條之3 公共危險罪移臺灣高雄地
    方法院檢察署（下稱高雄地檢署）偵辦，嗣經高雄地檢署檢
    察官於96年12月25日以96年度偵字第33065 號為緩起訴處分
    ，異議人並已依緩起訴處分所附應履行事項，向高雄市觀護
    志工協進會毒品減害專戶支付6 萬元。詎原處分機關重複裁
    處異議人罰鍰4 萬5 千元，顯違行政罰法「一事不二罰」之
    規定，為此聲明異議，請求撤銷原處分等語。
三、按行政罰法第26條規定：「一行為同時觸犯刑事法律及違反
    行政法上義務規定者，依刑事法律處罰之。但其行為應處以
    其他種類行政罰或得沒入之物而未經法院宣告沒收者，亦得
    裁處之。前項行為如經不起訴處分或為無罪、免訴、不受理
    、不付審理之裁判確定者，得依違反行政法上義務規定裁處
    之」，即所謂一事不二罰原則，究其立法目的，無非以一行
    為同時觸犯刑事法律及違反行政法上義務規定時，由於刑罰
    與行政罰同屬不法行為之制裁，而刑罰之懲罰作用較強，依
    刑事法律處罰即足資警惕，無一事二罰再處行政罰之必要，
    但罰鍰以外之沒入或其他種類行政罰，因兼具維護公共秩序
    作用，為達行政目的，行政機關仍得併予裁處。又被告所犯
    為死刑、無期徒刑或最輕本刑3 年以上有期徒刑以外之罪，
    檢察官參酌刑法第57條所列事項及公共利益維護，認以緩起
    訴為適當者，得定1 年以上3 年以下之緩起訴期間為緩起訴
    處分，其期間自緩起訴處分確定之日起算；又被告於緩起訴
    期間內，有刑事訴訟法第253 條之3 第1 項各款情形之一者
    ，檢察官得依職權或依告訴人聲請撤銷原處分，繼續偵查或
    起訴。準此，被告經檢察官為緩起訴處分者，於緩起訴猶豫
    期間內，其最後是否會被檢察官提起公訴，猶懸而未定，檢
    察官於期間內，可對被告繼續觀察，此時若被告顯無反省警
    惕之情或根本欠缺反省警惕之能力，檢察官得依職權或依告
    訴人聲請，將被告緩起訴處分撤銷。緩起訴處分若經撤銷，
    被告尚有受刑事訴追、處罰之可能，此時原處分機關若依法
    為行政裁決，無異將使受處分人有同時遭受行政處罰及刑事
    訴追之危險，顯與行政罰法第26條規定之立法意旨相違背。
    至行政罰法第26條第2 項規定，並未明文包括緩起訴處分在
    內，而緩起訴處分確定時，被告可免於刑事訴追，雖與受不
    起訴處分效果相同，然緩起訴處分，為介於起訴及微罪職權
    不起訴間緩衝制度設計，其具體效力依刑事訴訟法第260 條
    規定，於緩起訴處分期間屆滿未經撤銷者，非有同條第1 款
    或第2 款情形之一，不得對於同一案件再行起訴，即學理上
    所稱實質確定力，足見在緩起訴期間內，尚無實質確定力可
    言（94年度台非字第215 號判例、95年度台非字第284 號判
    決參照）。是觸犯刑事法律之犯罪行為，符合緩起訴要件，
    雖經檢察官為緩起訴處分，然就要件言，緩起訴基本上係認
    被告有犯罪嫌疑，而暫緩起訴，並得課被告予一定負擔或指
    示（同法第253 條之2 第1 項參照），此與不起訴處分係因
    犯罪嫌疑不足或其他原因（同法第252 條、第253 條），不
    得附條件或負擔，顯有不同。更且檢察官依刑事訴訟法第
    253 條之2 第1 項第4 款規定為緩起訴處分，命被告向公益
    團體捐款者，被告係履行檢察官為緩起訴處分命令，此等命
    令名義上雖非刑罰，但仍是一種特殊的處遇措施，會產生未
    經裁判即生終局處理案件實質效果，性質上已係實質的制裁
    ，造成被告財產減少的影響，亦即性質上自屬處分金，與罰
    金無異，可知緩起訴處分是一種刑事處罰。況行政罰法第26
    條第1 項僅規定「依刑事法律處罰之」，並未明定應依刑法
    第33條、第24條所定主從刑罰之種類科罰，檢察官命令被告
    捐款之金錢給付性質上既屬處分金，而為實質刑事制裁，自
    與行政罰法第26條第1 項「依刑事法律處罰之」規定，尚無
    扞格之處。故而，上開行政罰法第26條第2 項既未明列「緩
    起訴處分」，本不宜擴張解釋，且緩起訴處分之要件、效果
    及性質均與不起訴處分不同，應屬刑事處罰之一種，自無適
    用行政罰法第26條第2 項規定餘地。基於上述理由，經檢察
    官為緩起訴處分之行為，該行為如同時違反行政法上義務規
    定，因已有刑事處罰，不論緩起訴期間是否屆滿，行政機關
    若就檢察官已命被告繳納之金額部分又依法予以裁罰，無異
    一罪二罰，因此參酌行政罰法第26條立法意旨，行政機關應
    不得就該等金額，再為與刑罰相類之罰鍰處分。末按汽車駕
    駛人，駕駛汽車經測試檢定有酒精濃度超過規定標準之情形
    者，處15,000元以上60,000元以下罰鍰，並當場移置保管其
    車輛及吊扣其駕駛執照1 年，道路交通管理處罰條例第35條
    第1 項第1 款定有明文。而所謂酒精濃度超過規定之標準者
    ，依道路交通安全規則第114 條第2 款之規定，係指汽車駕
    駛人飲用酒類或其他類似物後其吐氣所含酒精濃度超過每公
    升0.25毫克或血液中酒精濃度超過0.05% 以上者。
四、經查，異議人即受處分甲○○（下稱異議人）於96年11月12
    日晚上10時44分許，騎乘車號TK2-495 號輕型機車，行經高
    雄縣茄萣鄉○○路○段，經警攔檢測得呼氣中酒精濃度超過
    規定標準（每公升0.55毫克）而遭取締舉發，原處分機關乃
    依道路交通管理處罰條例第35條第1 項第1 款規定，裁處罰
    鍰4 萬5 千元、吊扣駕駛執照12個月及施以道路安全講習之
    事實，此有高雄縣政府警察局舉發違反道路交通管理事件通
    知單、交通部公路總局高雄區○○○○○道路交通管理事件
    裁決書等在卷可稽，自足為此認定。又異議人因同一事實亦
    涉犯刑法第185 條之3 酒醉駕車之公共危險罪嫌，經檢察官
    偵查後，於96年12月25日為緩起訴處分，並於處分書中載明
    緩起訴期間為1 年，異議人應在緩起訴處分確定之日起3 個
    月內，向高雄市觀護志工協進會毒品減害專戶支付6 萬元，
    該緩起訴於97年1 月22日確定，異議人並業已向高雄市觀護
    志工協進會毒品減害專戶支付6 萬元，且該緩起訴期間已屆
    滿等情，業據本院依職權調閱臺灣高雄地方法院檢察署97年
    度緩字第485 號全部卷宗核閱無訛，上開事實堪信為真。準
    此，本件異議人既已依緩起訴處分所命履行事項向高雄市觀
    護志工協進會毒品減害專戶支付6 萬元，已產生實質刑罰之
    效果，則依行政罰法第26條第1 項前段規定，原處分機關無
    再依道路交通管理處罰條例第35條第1 項第1 款裁處行政罰
    鍰4 萬5 千元之餘地。至於原處分裁處施以道路交通安全講
    習部分，係屬達成遏止酒後駕車不法行為以維道路交通安全
    之行政目的而有別於罰緩以外之其他種類行政罰（行政罰法
    第2 條第1 款、第4 款參照），依行政罰法第26條第1 項但
    書之規定，原處分機關仍得併予處罰，並未違反「一事不二
    罰」原則，異議人此部分所提異議，即無理由。
五、復按汽車駕駛人，因違反本條例及道路交通安全規則之規定
    ，受吊銷駕駛執照處分時，吊銷其持有各級車類之駕駛執照
    ，道路交通管理處罰條例第68條定有明文。此規定係於民國
    94 年12 月14日修正公佈，並於95年3 月1 日施行，而修正
    前之道路交通管理處罰條例第68條則係規定「汽車駕駛人，
    因違反本條例及道路交通安全規則之規定，受吊扣或吊銷駕
    駛執照處分時，吊扣或吊銷其持有各級車類之駕駛執照」，
    觀其修法意旨，係以「原條文將違規駕駛人所持有之各級車
    類駕駛執照一併吊扣或吊銷，失之過酷，影響人民工作及生
    活甚鉅」為由，而刪除吊扣駕駛人駕駛執照時，應吊扣駕駛
    人持有各級車類駕駛執照之規定，是依現行道路交通管理處
    罰條例，已無得吊扣駕駛人所持有他級駕駛執照之依據存在
    ，從而，於為吊扣駕駛人駕駛執照之處分時，自僅得吊扣駕
    駛人違規時所駕駛該級車類之駕駛執照，以限制其繼續駕駛
    該級車類行駛道路之權利，若駕駛人並無該級車類之駕駛執
    照，即無從執行吊扣駕駛執照之處分，而僅係應否依道路交
    通管理處罰條例第22條第1 項規定處罰駕駛人之問題。
六、再查，本件異議人違規當時無輕型機車駕駛執照，僅有普通
    小型車駕駛執照，而原處分機關裁處吊扣駕駛執照，係吊扣
    普通小型車駕駛執照等情，有證號查詢汽車駕駛人、證號查
    詢機車駕駛人各1 紙為證，惟揆諸前揭法律規定及說明，原
    處分機關依法僅能吊扣其輕型機車駕駛執照，並無得吊扣異
    議人持有他級駕駛執照之依據，自不得因異議人現無輕型機
    車駕駛執照可供吊扣，即吊扣其普通小型車之駕駛執照以代
    之。是原處分機關以異議人有上開違規行為，逕行裁處吊扣
    異議人之普通小型車駕駛執照，已難謂係適法之處分。又上
    開處置方式，雖可能產生無照駕駛之駕駛人，反而較有照駕
    駛之駕駛人得受有毋需吊扣駕駛執照處罰利益之疑慮，然行
    政行為，採取之方法所造成之損害不得與欲達成目的之利益
    顯失均衡，為行政程式法第7 條第3 款所明定，本件異議人
    並無輕型機車駕駛執照可供吊扣，原處分機關因此吊扣異議
    人普通小型車之駕駛執照，雖可能達成杜絕異議人將來繼續
    酒醉駕車之目的，惟亦同時造成剝奪異議人駕駛普通小型車
    之結果，對其工作及生活影響甚大，甚而危及其就業謀生問
    題，此所造成之損害，與欲達成目的之利益（限制異議人駕
    駛輕型機車，以預防酒醉駕駛輕型機車所造成之危害）顯失
    均衡，復與前揭道路交通管理處罰條例第68條之修法意旨亦
    不相符合，益見其處分違法之處，自有未恰。
七、綜上所述，原處分關於裁處罰鍰4 萬5 千元及吊扣駕駛執照
    12月部分，於法未合，固異議人對於施以道路交通安全講習
    部分之異議無理由，然原處分既有上開瑕疵，自亦無可維持
    ，應由本院將原處分撤銷，依道路交通管理處罰條例第35條
    第1 項第1 款、第24條第1 項第2 款之規定，並循同條例第
    68 條 之意旨，自為裁定如主文第2 項所示，以資適法。
據上論斷，應依道路交通案件處理辦法第20條前段，裁定如主文
。
中    華    民    國    98    年    11    月    20    日
                    交通法庭  法  官  洪培睿
以上正本證明與原本無異。
如不服本裁定，應於收受送達後5 日內向本院提出抗告狀。
中    華    民    國    98    年    11    月    20    日
                              書記官  秦富潔


司法院資訊處製作；財團法人民間司法改革基金會備份。
